【裁判字號】    99,訴,444
【裁判日期】    990608
【裁判案由】    分割共有物
【裁判全文】
臺灣彰化地方法院民事判決  99年度訴字第444號
原      告  癸○○
            Ｄ○○(管理者:李隨清)
被      告  丁○○
            丙○○
            乙○○
            戊○○
            甲○○
            寅○○
            丑○○
            辰○○
            子○○
            卯○○
            申○○
            未○○
            酉○○
            戌○○
            亥○○
            午○○
            玄○○
            Ｅ○○○
            天○○○
            宙○○○
            庚○
            辛○○
            己○○
            壬○○
            Ｂ○○
            Ｃ○○
            地○○
            宇○○
            Ａ○○
            巳○○
            黃○○
上列當事人間請求分割共有物事件，本院判決如下：
    主      文
原告之訴駁回。
訴訟費用由原告癸○○負擔八十四分之一，餘由原告Ｄ○○負擔
。
    事實及理由
一、原告主張：坐落彰化縣花壇鄉○○○○段1067地號土地（下
    稱系爭土地），為原告與被告辛○○、Ｅ○○○、天○○○
    、宙○○○、庚○、己○○、壬○○、Ｂ○○、Ｃ○○、地
    ○○、宇○○、Ａ○○、戊○○、丁○○、丙○○、乙○○
    、甲○○及訴外人章回、章錦所共有，其應有部分如下：原
    告癸○○應有部分192分之1、原告Ｄ○○應有部分192分之
    83、被告辛○○、Ｅ○○○、天○○○、宙○○○、庚○、
    己○○、壬○○、Ｂ○○、Ｃ○○、地○○、宇○○、Ａ○○公同共有應有部分48分之5、被告戊○○、丁○○、丙○○、乙○○、甲○○公同共有應有部分48分之2、訴外人章
    回應有部分48分之4、章錦應有部分48分之16。而訴外人章
    回於民國（下同）60年4月25日死亡後，其繼承人計有被告
    寅○○、丑○○、辰○○、子○○、卯○○等5人（下稱寅
    ○○等5人）；另訴外人章錦於41年12月4日死亡後，其繼承
    人計有黃○○、申○○、未○○、酉○○、戌○○、巳○○
    、玄○○、陳悼民、午○○等9人（下稱黃○○等9人），則
    章回與章錦就系爭土地之應有部分，應分別由其繼承人即被
    告寅○○等5人與被告黃○○等9人共同繼承，惟被告寅○○
    等5人與被告黃○○等9人迄未辦理繼承登記。又兩造就系爭
    土地並無訂立不可分割之期限，亦無依物之使用目的不能分
    割之情形，且因系爭土地如予細分將致兩造均無法使用，為
    期使系爭土地發揮最大效用，並顧及共有人之利益，爰准予
    就系爭土地為變價分割，並聲明：(一)被告寅○○等5人應
    就章回所有之系爭土地應有部分48分之4，辦理繼承登記；
    (二)被告黃○○等9人應就章錦所有之系爭土地應有部分48
    分之16，辦理繼承登記；(三)兩造所共有之系爭土地請准予
    變賣，所得價金按兩造應有部分比例分配之。
二、按繼承人有數人時，在分割遺產前，各繼承人對於遺產全部
    為公同共有；公同共有物之處分及其他之權利行使，除法律
    另有規定外，應得公同共有人全體之同意，民法第1151條及
    第828條第3項分別定有明文。次按公同共有物權利之行使，
    除依其公同關係所由規定之法律或契約另有規定外，應得公
    同共有人全體之同意，而以公同共有之財產為訴訟標的者，
    其法律關係之性質既須合一確定，故非由公同共有人全體或
    得其他公同共有人全體之同意起訴或被訴，則於當事人之適
    格即有欠缺（參最高法院41年台上字第170號判例意旨），
    故對於原共有人之繼承人提起分割共有物之訴，須有繼承人
    全體參與訴訟，始能謂當事人之適格無欠缺。而當事人之適
    格為權利保護要件之一，如有當事人不適格之情事，即欠缺
    權利保護要件，法院即不得對之為實體之裁判。又關於當事
    人適格與否，為法院應依職權調查之事項，無論訴訟進行至
    如何之程度，應依職權隨時調查之；當事人提起民事訴訟，
    其當事人適格有欠缺者，毋庸命其補正（參司法院院字第23
    51號解釋及最高法院27年上字第2026號判例意旨）。
三、經查：
（一）系爭土地共有人之一章錦於原告起訴前之41年12月4日即
      已死亡，而無當事人能力，依卷附系爭土地登記謄本顯示
      ，章錦之繼承人對於章錦所有系爭土地應有部分，並未辦
      理繼承登記，亦未辦理繼承分割，則依民法第1151條「繼
      承人有數人時，在分割遺產前，各繼承人對於遺產全部為
      公同共有」規定，章錦就系爭土地之應有部分，為其全體
      繼承人公同共有，則原告自應以章錦全體之繼承人為被告
      ，提起分割共有物之訴，方屬適格，合先敘明。
（二）查原共有人章錦之惟一直系血親卑親屬即長女章瓦係於繼
      承開始前之30年11月25日即已死亡，此有章瓦之戶籍簿冊
      可按，則依民法第1140條「直系血親卑親屬有於繼承開始
      前死亡或喪失繼承權者，由其直系血親卑親屬代位繼承其
      應繼分」之規定，章錦就系爭土地之應有部分自應由章瓦
      之直系血親卑親屬於章錦死亡時代位繼承（章錦之配偶均
      早於章錦亡故，故無配偶繼承之適用），是章錦於41年12
      月4日死亡時，章錦就系爭土地之應有部分即應由章瓦之
      直系血親卑親屬即長女黃○○、次女黃雪霞、次男黃准堅
      （章瓦之長男張旺枝已於24年5月6日死亡，且張旺枝亦無
      任何直系血親卑親，故無繼承）代位繼承之。惟黃○○於
      原告提起本件訴訟前之95年11月30日又已死亡，則依民法
      第1138條規定，自應由其配偶及直系血親卑親屬繼承其應
      繼分，然原告提起本件訴訟時，並未依民法第1138條規定
      ，將黃○○之配偶陳德榮列為黃○○之繼承人，且亦未與
      黃○○之其他繼承人一併列為被告，依上開說明，原告提
      起本件訴訟，自有當事人適格之欠缺。
四、末按原告之訴依其所述之事實，在法律上顯無理由者，法院
    得不經言詞辯論，逕以判決駁回之，民事訴訟法第249條第2
    項定有明文，綜前所述，原告提起本件分割共有物之訴為必
    要共同訴訟，原告未將系爭土地原共有人章錦所有合法繼承
    人全部列為被告，揆諸前開說明，即有當事人不適格之情事
    。從而，原告提起本訴，求為判決如其聲明，於法律上顯無
    理由，應以判決駁回，並不經言詞辯論為之。
五、依民事訴訟法第249條第2項、第78條、第85條第1項，判決
    如主文。
中    華    民    國    99    年    6     月    8     日
                  民事第一庭    法  官  簡璽容
以上正本係照原本作成。
如對本判決上訴，須於判決送達後20日內向本院提出上訴狀。
中    華    民    國    99    年    6     月    8     日
                                書記官  彭月美

司法院資訊處製作；財團法人民間司法改革基金會備份。
